【裁判字號】    89,判,2727
【裁判日期】    890914
【裁判案由】    土地稅法
【裁判全文】
最  高  行  政  法  院  判  決                  八十九年度判字第二七二七號
    原      告  甲○○
    被      告  台北縣稅捐稽徵處
    代  表  人  王盛賢
右當事人間因土地稅法事件，原告不服財政部中華民國八十七年十二月三日台財訴
第000000000號再訴願決定，提起行政訴訟。本院判決如左︰
    主  文
再訴願決定、訴願決定及原處分均撤銷。
訴訟費用由被告負擔。
    事  實
緣原告於民國七十四年一月十日買賣取得坐落台北縣樹林鎮○○○段五○－一六地號
農業用地，並申經依農業發展條例第二十七條規定免徵土地增值稅在案，經被告於八
十五年九月十日發函輔導原告應依法使用，如有變更使用或閒置不用之情形，應自動
申請改按一般案件補稅。嗣被告於八十五年十月二十二日派員會同農林、地政機關人
員至現場查勘，查得系爭土地上有十二平方公尺作為車庫使用，計總面積五分之一種
植蕃石榴、木瓜外，其餘五分之四係為荒廢未作農業使用，違反土地稅法第五十五條
之二第一項第二款規定，被告乃依據首揭規定對原告科處原免徵土地增值稅二倍之罰
鍰計新台幣（以下同）七、三七九、二○○元。原告不服，提起訴願、再訴願，均遭
決定駁回，遂提起行政訴訟，茲摘兩造訴辯意旨於次：
原告起訴意旨及補充理由略謂：一、依據土地稅法第二十二條之一第四項和被告八十
五‧十‧九文函說明(二)請農業單位就前揭土地事先查明有無．．．法定閒置情事，以
便作現場勘查時之參考。卻在八十五年十月二十二日會勘日，農業單位未將原告樹林
鎮○○○段五十－六土地，確實因灌溉設施損壞不能耕作之實際情形查明向被告提
報，原告特附樹林鎮公所證明公文影印一份。被告應依據本法之規定各項原因閒置不
用者、免罰之規定辦理。以維護原告之合法權益。二、財政部認為原告指控被告誤勘
事件、是項子虛烏有的指控、原告於八十七年十二月九日接獲再訴願決定書之翌日（
八七‧十二‧十）向最具有公信力之地政機關樹林地政事務所申請鑑界，並於八七‧
十二‧十四向被告提出申請，於八七‧十二‧十七上午九時派員實地會勘，唯被告拒
到，委實令人難解，樹林地政事務所測量員鄭振昌等四名測量員依法測量、釘樁，同
時拍攝六張實地釘樁勘查照片存證，且出具台北縣樹林地政事務所土地複丈成果圖，
以證明五十－一六和五十－四二兩筆土地之界址，實地釘樁之位置，圖中紅色標示為
車庫、綠色標示為「雜草位置」。據此，所謂被告之九張照片，其實多為誤勘照片、
被告所謂證據照片車庫和原告會同地政機關鑑界所實地拍攝之車庫完全一致，據此，
被告誤勘事實昭然若揭。由於被告之誤勘情事，再請現場做證的王添壽先生證明。敬
請將被告誤勘事件澈底釐清為禱，還給原告之清白，以維原告之權益。三、被告坦承
原告土地繼續耕作種植蕃石榴、木瓜、香蕉．．．等供人食用之耕作物是不爭的事實
和原告曾提出實地拍攝照片十二張，原告據此，已符合土地稅法第五十五條之二，有
繼續耕作之一者，免受本條的處罰之規定，被告應依據本法法律規定，不應再處罰原
告。被告又指稱原告土地種植稍嫌零星。原告於八五‧十一‧三十，以申請書說明(二)
向被告詳實說明和報備，和原告曾提出農地分區使用圖。因此原告有些土地是為農業
生產之必要休閒之土地，被告不能隨意界定為荒地或閒置、原告依法使用土地是符合
土地法第八十八條規定和土地稅法第五十五條之二之規定，被告應依法行政，以保障
原告之合法權益。四、稅捐稽徵法是一切稅捐基本大法，所以土地稅的稽徵應依該法
的規定，該法未規定者，依土地稅法的規定，因此依據該法第二十一條所定的核課期
間和該法第二十三條第一項所規定徵收期間，各該期間均為五年，是以實務上已無追
補或處罰之理由。原告依法於民國七十四年一月十日，在規定期間向被告申報台北縣
樹林鎮○○○段五十－一六土地增值稅，當時仍依據農業發展條例第二十七條規定免
徵土地增值稅，本筆土地增值稅確逾越稅捐稽徵法第二十一條所定核課期間為五年和
該法第二十三條第一項所規定的徵收期間五年後，始查獲申報時，即不合土地稅法第
五十五條之二之處罰，被告應不得再補徵或處罰。又依據土地稅法第五十五條之二之
修正實施日期為八四‧一‧十八，原告土地增值稅發生日期為七四‧一‧十，依據法
律規定應不再追溯十年前既往之事，被告違背常理之處罰，可謂「不教而殺之」公平
合理嗎﹖五、原告夫妻於八十八年一月二十六日星期二在台北縣政府服務中心，縣長
與民有約，從早上四時就趕到縣政府排隊下午三時才謁見，代理縣長和被告之承辦人
員及地政機關人員備詢，原告所指誤勘農地部分，已獲被告之共識，原告所指第一項
理由，原告當面呈台北縣樹林鎮公所發給原告土地五十－一六無灌溉設施可耕作證明
文件正本，經影印後，代理縣長面交被告人員依法辦理。六、原告所有台北縣樹林鎮
○○○段五十－一六土地，於民國八十二年間，因本鎮○○街擴工程施工，而將本
土地之耕作灌溉設施損壞不能耕作。原告據此事實依據，已符合法定「閒置」之法律
明文規定，敬請依據土地稅法第二十二條之一第四項規定，依法撤銷對原告之處罰，
保障原告合法權益。七、關於被告在「縣長與民有約」，原告提出被告誤勘證據後，
答覆原告始坦承：「縱如有誤勘車庫」，但被告卻繼續掩飾誤勘同地五十－四二土地
上之窄而逐長形「雜草」地。據此而言，被告誤勘五十－四二草地和車庫照片九張
，更顯彰被告誤勘事實確鑿。由此可證原告無變更使用農地之事實明確。八、原告五
十－一六土地仍繼續耕作種植木瓜、蕃石榴、香蕉．．．等為不爭的事實。致於被告
所指原告土地耕作種植零星云云，原告於八五‧十一‧三十以申請書說明(二)向被告詳
實說明和報備和原告曾提出農地分區使用圖，因此原告有些土地是為農業生產之必要
休閒之土地，被告不能隨意將原告部分土地界定為閒置或荒地，原告依法使用土地是
符合土地法第八十八條規定和土地稅法第五十五條之二之規定。九、依據被告所陳述
理由四、和原告所提於樹林鎮○○○段五十－四二土地鑑界實地拍攝車庫照片和被告
所謂五十－一六車庫照片，其地點、背景均完全相符，餘被告所謂證據照片與原告所
提照片，可稱含沙射影，完全不符。十、在原告照片中，有生長茁壯，結實豐滿之木
瓜樹照片多張，和結實纍纍之蕃石榴樹，及生意盎然之香蕉樹，可食用之紅菜、過溝
菜、與在寒流中未凋謝之絲瓜葉藤照片等等。以上揭原告於五十－一六土地實地耕作
農作物之生長實際狀況照片，更益彰顯原告於五十－一六土地有繼續耕作之事實，實
無需當地鄰里長之證明，十一、綜上，請撤銷原處分及一再訴願決定等語。
被告答辯意旨略謂：一、按「農業用地在依法作農業使用時，移轉與自行耕作之農民
繼續耕作者，免徵土地增值稅。」及「依第三十九條之二第一項取得之農業用地，取
得者於完成移轉登記後，有左列不繼續耕作情形之一者，處以原免徵土地增值稅額二
倍之罰鍰，其金額不得少於取得時申報移轉現值百分之二：一再移轉與非自行耕作農
民。二非依第二十二條之一規定之各項原因，閒置不用者。三非依法令變更為非農業
用地使用。前項應處罰鍰之土地，不繼續耕作面積未達每宗土地原免徵土地增值稅土
地面積之五分之一，其罰鍰得按實際不繼續耕作面積比率計算。但以一次為限。」分
別為土地稅法第三十九條之二第一項（農業發展條例第二十七條）及第五十五條之二
所明定。二、查本件原告於七十四年一月十日買賣取得坐落台北縣樹林鎮○○○段
五十－一六地號農業用地土地，並依農業發展條例第二十七條規定申請准免徵土地增
值稅。被告於八十五年九月十日發函原告應依法使用，如有變更情事，應自動申請改
按一般案件補稅。嗣被告於八十五年十月二十二日派員會同農林、地政機關人員至現
場查勘，查得系爭土地上有十二平方公尺為車庫使用，計稅面積五分之一種植蕃石榴
、木瓜外，其餘五分之四面積土地均為荒廢未作農業使用，有實地查核清單及現場拍
攝照片九張附可稽，被告乃科處原告原免徵土地增值稅二倍之罰鍰七、三七九、二
○○元。原告不服，主張並未將農地移轉非農業之用，係因施肥過度，導致農作物和
雜草生長茂盛所致，並無雜草叢生荒廢情事云云，申請復查。被告復查決定略以系爭
土地五分之四荒廢，有實地查核清單及現場照片附堪證；原告八十五年十一月四日
申覆書亦不否認係因膽結石、痛風發作，又加協辦長子喜事，致使農地雜草叢生，現
已病體漸癒，立即剷除雜草，恢復耕作等由，維持原處分。原告仍不服，復以全部面
積均有作物，並非僅耕種五分之一，亦僅在八十五年十月下旬原告辦理長子婚事及夫
婿先後赴醫致有數日未去農地，但在查獲前日仍去施肥云云，提起訴願。臺灣省政府
訴願決定略以：本件被告於八十五年十月二十二日會同農林、地政機關現場勘查，查
獲系爭土地雖有五分之一種植蕃石榴、木瓜等作物，其餘五分之四未作農業使用（車
庫部分，無具體資料證明係在鄰地上，縱如原告所訴，亦不影響本案之裁罰認定），
依被告附稽查照片顯示，該地雜草叢生，違章情形尚屬明確，此有現場照片附案可
稽，是本件原告之違章責任足堪認定，被告依法裁處罰鍰，核無違誤等由，維持原處
分。三、原告再訴稱系爭「雜草叢生」係鄰地，並非原告所有，且該地為都市○○道
路用地，被告張冠李戴，嚴重錯誤，令人遺憾，原告確有耕種事實，應免受罰；又本
件核課已逾越五年核課期間，應適用財政部八十一年五月八日臺財稅第八一○七六二
八六一號函釋免罰云云，提起再訴願。案經財政部再訴願決定略以：經核原告指稱會
勘農地係鄰地乙節，按被告於八十五年十月二十二日派員勘查時，已會同地政單位人
員指界會勘，此有實地查核清單會勘人員簽章欄及所附指界照片附原處分可稽，原
告空言指摘，不足採據；又財政部八十一年五月八日臺財稅第八一○七六二八六一號
函釋係指系爭農地原申報免徵土地增值稅時，即不合土地稅法第三十九條之二（農業
發展條例第二十七條）規定免稅要件，查獲時，已逾越原土地增值稅核課期間，不得
再補徵原免徵之土地增值稅，本案則係農業用地免徵土地增值稅移轉登記後未繼續農
作之科處罰鍰處分，並非原土地增值稅之補徵，自不足採。本件原決定及原處分均應
維持。四、茲據原告所提出實地拍攝照片其地點背景均與原勘照片相符，益足證原會
勘農地係原告所有之樹林鎮○○○段五十－一六地號農業用地無誤。本件原告復執前
詞爭訟，顯無理由，請予駁回。五、綜上，原告之訴應認為無理由，請駁回原告之訴
等語。
    理  由
按「農業用地在依法作農業使用時，移轉與自行耕作之農民繼續耕作者，免徵土地增
值稅。」及「依第三十九條之二第一項取得之農業用地，取得者於完成移轉登記後，
有左列不繼續耕作情形之一者，處以原免徵土地增值稅額二倍之罰鍰，其金額不得少
於取得時申報移轉現值百分之二：一再移轉與非自行耕作農民。二非依第二十二條之
一規定之各項原因，閒置不用者。三非依法令變更為非農業用地使用。前項應處罰鍰
之土地，不繼續耕作面積未達每宗土地原免徵土地增值稅土地面積之五分之一，其罰
鍰得按實際不繼續耕作面積比率計算。但以一次為限。」分別為土地稅法第三十九條
之二第一項（農業發展條例第二十七條）及第五十五條之二固定有明文。本件原告於
七十四年一月十日買賣取得坐落台北縣樹林鎮○○○段五○－一六地號農業用地，並
申經依農業發展條例第二十七條規定免徵土地價值稅在案，經被告於八十五年九月十
日發函輔導原告應依法使用，如有變更使用或閒置不用之情形，應自動申請改按一般
案件補稅。嗣被告於八十五年十月二十二日派員會同農林、地政機關人員至現場查勘
，查得系爭土地上有十二平方公尺作為車庫使用，計總面積五分之一種植蕃石榴、木
瓜外，其餘五分之四係為荒廢未作農業使用，違反土地稅法第五十五條之二第一項第
二款規定，被告乃依據首揭規定對原告科處原免徵土地增值稅二倍之罰鍰計七、三七
九、二○○元，固非無見，持原處分，固非無見，惟查土地稅法業經於八十九年一月
二十六日總統令公布修正，其中舊法第五十五條之二已刪除。依稅捐稽徵法第四十八
條之三規定；「納稅義務人違反本法或稅法之規定，適用裁處時之法律，但裁處前之
法律有利於納稅義務人者，適用最有利於納稅義務人之法律。」而所謂裁處時，包括
訴願、再訴願及行政訴訟之決定或判決，準此，行政訴訟中，尚未裁罰確定之案件均
有該條之適用。本件被告依修正前土地稅法第五十五條之二對原告裁罰，而新法已將
該條規定刪除而不處罰，自以新法有利於原告，應適用新法規定，財政部亦以八十九
年二月十日台財稅第○八九○四○一二○號函示相同之見解。原處分及一再訴願決定
未及適用新法，自有未當，原告雖未就此提出訴辯，惟妥當適用法規乃本院職權，原
處分及一再訴願決定既有可議，即應由本院加以撤銷，由原處分機關另為適法之處分
。至於原告其他關於實體上之訴辯，與判決結果不生影響，不再論述，附此明。
據上論結，本件原告之訴為有理由，爰依行政訴訟法施行法第二條、行政訴訟法第九
十八條第三項前段，判決如主文。
中    華    民    國     八十九      年      九      月       十四      日
              最 高 行 政 法 院 第 二 庭
                                審 判 長 法  官      陳  石  獅
                                         法  官      林  家  惠
                                         法  官      彭  鳳  至
                                         法  官      高  啟  燦
                                         法  官      黃  合  文
右  正  本  證  明  與  原  本  無  異
                                         法院書記官  陳  佩  玲
中    華    民    國     八十九      年      九      月       十八      日


司法院資訊處製作；財團法人民間司法改革基金會備份。
